【裁判字號】    96,訴,4273
【裁判日期】    970219
【裁判案由】    誣告
【裁判全文】
臺灣板橋地方法院刑事判決              96年度訴字第4273號
公  訴  人  臺灣板橋地方法院檢察署檢察官
被      告  甲○○
選任辯護人  林廷隆律師
上列被告因誣告案件，經檢察官提起公訴（96年度偵字第21954
號），被告於準備程序進行中就被訴事實為有罪之陳述，本院合
議庭裁定由受命法官獨任行簡式審判程序，並判決如下：
    主    文
甲○○意圖他人受刑事處分，向該管公務員誣告，處有期徒刑
月；減為有期徒刑壹月又拾伍日。
    事    實
一、甲○○與乙○○原係三峽國民小學之同事，併各擔任教師、
    人事管理員職務，爰乙○○明知其承辦上開職務有關公教人
    員生活津貼中之父母喪葬補助事項，依據臺北縣政府生活津
    貼申請標準作業程序及公教人員婚喪生育補助表等規定，需
    以公務員之父母死亡為請領前提，且必須繳驗戶口名簿、除
    戶戶籍謄本、死亡證明書等證明文件，惟因甲○○早於民國
    87年6 月間即以其母親林丁酴醾病危為由（林丁酴醾後於87
    年8 月2 日死亡）告知乙○○欲先請喪假，乙○○因而得知
    上開情事，詎乙○○雖悉林丁酴醾當時仍未死亡，甲○○尚
    不得請領公教人員生活津貼喪葬費補助，竟因己財務窘況，
    亟思向甲○○借得前揭款項使用，即告知甲○○可於其母親
    過世前即先申領前開補助款，見甲○○不置可否，乙○○即
    基於為甲○○不法所有之意圖，利用其承辦三峽國小教職員
    申請生活津貼喪葬費補助之職務上之機會，於87年6 月17日
    ，在三峽國小內，以甲○○名義填寫87年度公教人員生活津
    貼申請表（以下簡稱申請表，惟其上並未書寫甲○○之署押
    、亦未蓋用甲○○之印章），並勾選事由為「喪葬費補助費
    」、並檢附證件「死亡診斷書及關係證明文件」（惟事實上
    申請時並未檢附此等文件），並於請求補助金額欄記載「月
    支薪俸額四一, 七○○元，補助伍個月薪俸額。新臺幣貳拾
    萬捌仟伍佰元」、於領款欄則記載「茲領到眷喪補助費新臺
    幣貳拾萬捌仟伍佰元」等事項，用以表示甲○○之母親林丁
    酴醾因已於87年6 月17日前已死亡，申請87年公教人員喪葬
    補助費之生活津貼新臺幣（下同）208,500 元，並明知甲○
    ○上開申請喪葬費生活津貼補助之事係屬虛偽，竟將該不實
    之教師甲○○申請「眷喪」補助事項，登載於其職務上所掌
    之請領公教人員生活津貼清冊（此部分亦未書寫甲○○之署
    押、亦未蓋用甲○○之印章）之公文書上，且於申請表主管
    單位簽核欄中之「人事單位」項下以及清冊「經辦人」欄以
    及「主管人事人員」欄處用印，逐級呈報，而行使該登載不
    實之清冊（公文書），經不知情之會計員陳秋華（主計單位
    ）、校長梁坑（均經檢察官為不起訴處分）分別蓋用職務章
    以簽認、批示（惟陳秋華、梁坑均疏未發現甲○○並未簽名
    、用印於其上），再由三峽國小會計人員持向臺北縣政府申
    請核發補助費，經臺北縣政府誤認甲○○確因其母親林丁酴
    醾已死亡，而於87年6 月17日提出87年公教人員生活津貼喪
    葬補助費之申請，核准撥款並將票據號碼0000000 號、發票
    日87年6 月18日、票面金額208,500 元、受款人甲○○、付
    款行庫為台北縣三峽鎮農會（下稱三峽鎮農會）之系爭支票
    1 紙寄交三峽國小之成年出納人員，並由不知情之該出納人
    員於付款憑單之受款人欄代簽甲○○姓名，並層轉校長梁坑
    核示以領取該支票後，轉託乙○○交予甲○○，乙○○遂以
    上開方式，利用職務上之機會，而詐取前述公教人員生活津
    貼喪葬補助費；嗣乙○○於87年6 月19日13時許，持系爭支
    票與甲○○相約於三峽國小大門見面，告以臺北縣政府已核
    發該筆公教人員生活津貼喪葬補助費，並表明欲向甲○○商
    借前揭款項使用，經徵得甲○○之應允且於三峽鎮農會存款
    憑條及取款憑條（下稱系爭存取款憑條）之戶名欄親簽其姓
    名各1 式以及填載存取款日期、帳戶、金額，復在系爭取款
    憑條蓋用上開農會帳戶之印鑑印文1 枚、填寫取款密碼，以
    完成系爭存、取款條之記載，再於系爭支票背面蓋用「甲○
    ○」之印文1 枚以為票據背書，而由乙○○於同日15時8 分
    許執持系爭支票、存取款憑條、存摺至臺北縣三峽鎮農會，
    先將支票存入甲○○於三峽鎮農會所申設之000000000000號
    帳戶以如數兌領，再於同日15時9 分許自上開帳戶提領其中
    之20萬元。
二、詎甲○○嗣因不滿未獲乙○○清償前開款項，雖明知其實於
    87年6 月19日，因借款20萬元予乙○○，而由甲○○本人蓋
    印於系爭支票，並於系爭存提款憑條上親自簽名及完成如上
    述之記載後，再將系爭支票及存、提款憑條連同其所有三峽
    鎮農會存摺一併交予乙○○，以供乙○○於同日提示該紙支
    票後，據以提領其中20萬元等上情，竟意圖使乙○○受刑事
    處分，於92年5 月6 日，虛構乙○○未經其授權，即冒用其
    名義製作系爭存、提款憑條，並於系爭支票盜蓋其印文，進
    而冒領該支票票款之不實情事，具狀向臺灣板橋地方法院檢
    察署檢察官提出告訴，誣指乙○○涉有行使偽造私文書、詐
    欺取財等罪嫌，經該署檢察官以94年度偵緝字第35號對乙○
    ○提起公訴，由本院以94年度訴字第1568號審理後，始查悉
    上情（乙○○於前開事實中之利用其承辦三峽國小教職員申
    請生活津貼喪葬費補助之職務上之機會，偽稱三峽國小教師
    甲○○之母親林丁酴醾因已於87年6 月17日前已死亡，甲○
    ○因而申請87年公教人員喪葬補助費之生活津貼208,500 元
    ，併詐得系爭支票之利用職務上機會詐取財物等部分，業經
    本院以94年度訴字第1568號判決判處有期徒刑7 年2 月，褫
    奪公權3 年，惟乙○○另同時被訴之前揭行使偽造系爭存取
    款憑條等私文書部分，則經本院同時不另為無罪諭知在案，
    然該案目前仍由台灣高等法院以96年度上更(一)字第843 號審
    理中）。
三、案經臺灣板橋地方法院檢察署檢察官自動檢舉簽分偵查後起
    訴。
    理    由
一、認定犯罪事實所憑之證據及理由：
(一)、本案以下所引用之證據，檢察官、被告及辯護人迄於言詞辯
    論終結前均未聲明異議，本院審酌該等證據作成之情況，認
    為均適於作為本件認定事實之依據，且依刑事訴訟法第159
    條之5 第2 項之規定，均有證據能力，合先敘明。
(二)、訊據被告就上揭犯罪事實於本院審理中坦承不諱，核與被害
    人乙○○指述相符；此外，並有臺灣板橋地方法院檢察署92
    年度發查字第2037號偵查卷附之被告具名指稱乙○○涉犯行
    使偽造私文書、詐欺取財等罪嫌之刑事訴訟狀、被告於本院
    94年度訴字第1568號審理中證稱系爭提款憑單上之簽名似乎
    係其所簽等語（見本院該案95年6 月26準備程序筆錄、95年
    11月30審判筆錄），及系爭支票、存提款憑條等在卷可稽；
    另，告訴人於本院94年度訴字第1568號案件審理中自承為其
    親自簽名認可之借款清單上「甲○○」之字樣，經鑑定結果
    認與系爭存、取款憑條上「戶名」或「存戶簽章」上之簽署
    之「甲○○」字樣，二者之「甲○○」其結構佈局、態勢神
    韻等筆畫特徵均相同，亦有法務部調查局95年3 月24日調科
    貳字第09500128550 號、同年7 月25日調科貳字第09500333
    700 號鑑定通知書在卷可考（見臺灣板橋地方法院檢察署94
    年度蒞字第13632 號偵查卷第第33至35、51至53頁），俱徵
    被告前開自白，應與事實相符，可以採信。
(三)、又乙○○固曾另於88年12月間，向臺灣省教育會會員互助會
    （為私人團體）申請短期周轉金借款20萬元，因需有二名會
    員擔任連帶保證人，乙○○明知其任職之三峽國民小學同事
    即教師李啟玲，並未同意擔任其借款之連帶保證人，竟於88
    年12月4 日或5 日某日，在該國小內，盜用李啟玲委託其保
    管之「李啟玲」名義之印章1 枚，蓋用於88年12月2 日臺灣
    省教育會會員互助會會員借款書一份之連帶保證人欄位上，
    並於該欄位內偽簽「李啟玲」名義之署押，偽造「李啟玲」
    具名為連帶保證人之連帶保證契約私文書，於同年12月6 日
    提出於臺灣省教育會會員互助會，而行使之，足生損害於李
    啟玲及臺灣省教育會會員互助會等事，經臺灣板橋地方法院
    檢察署檢察官於90年12月31日以90年度偵字第17786 號起訴
    後，由本院於92年5 月19日以91年度訴字第109 號判決判處
    應執行有期徒刑2 年，褫奪公權1 年，緩刑5 年確定在案（
    乙○○於該案同時被訴之偽造同事即教師甲○○具名為連帶
    保證人之私文書並行使之犯行部分，則經本院認其此部分犯
    罪應屬不能證明，惟因公訴意旨顯認其此部分犯嫌，與該案
    論罪科刑之行使偽造私文書罪部分，有想像競合犯之裁判上
    一罪關係，爰不另為無罪判決之諭知），有前開案號起訴書
    、判決書等在卷可稽，足見該案乙○○所涉案情，核與本案
    中乙○○所為利用職務上機會詐取財物犯行係屬2 不同事實
    ，即乙○○前於90年12月31日經檢察官提起公訴，並經本院
    於92年5 月19日判決有罪在案之案情，既係與本案無關之前
    案，則辯護人據此前案之判決時點，並以被告係於92年5 月
    6 日才提出本案告訴，然因前案中乙○○乃早於90年12月31
    日即遭起訴，故三峽國小最遲於91年間，即已知悉乙○○本
    案犯罪之事實，遽謂乙○○在三峽國小之名譽並未因被告之
    誣告行為受損云云，容有誤會，乙○○指稱本案實乃被告同
    意借貸，其無於系爭支票上盜蓋印文併偽造系爭存提款憑條
    情事，竟遭被告於三峽國小內四處宣稱誣指有本案行使偽造
    私文書犯行，致其名譽受損等語，核屬有據，併此敘明。
(四)、綜上，本件事證明確，被告犯行堪以認定。
二、應適用之法律、科刑審酌事由：
(一)、核被告所為，係犯刑法第169 條第1 項之誣告罪；被告於所
    誣告之行使偽造私文書案件裁判確定前自白，應依刑法第17
    2 條之規定減輕其刑。
(二)、爰審酌被告捏造不實（指被告誣指乙○○行使偽造系爭存、
    提款憑條部分），向公務員誣指犯罪，浪費司法資源，應予
    非難，及被誣告之乙○○所受損害非微，然被告犯後坦承犯
    行，態度尚無不良，暨其犯罪之動機、目的、手段、智識程
    度等一切情狀，並參酌乙○○之意見（乙○○於本院審理中
    稱本案實乃被告同意借貸，其無於系爭支票上盜蓋印文併偽
    造系爭存提款憑條情事，竟遭被告於三峽國小內四處宣稱誣
    指有本案行使偽造私文書犯行，致其名譽受損，不同意給予
    被告緩刑等語在卷，見本院97年1 月7 日審理筆錄），量處
    如主文所示之刑，以資儆懲。又被告本件犯罪在96年4 月24
    日以前，復無中華民國96年罪犯減刑條例所列不予減刑之情
    形，應依同條例第2 條第1 項第3 款之規定，就其前開所犯
    之罪之宣告刑減其二分之一之刑期，併此敘明。
據上論斷，應依刑事訴訟法第299 條第1 項前段、第273 條之1
第1 項，刑法第169 條第1 項、第172 條，中華民國96年罪犯減
刑條例第2 條第1 項第3 款、第7 條，判決如主文。
本案經檢察官郭季青到庭執行職務。
中    華    民    國    97    年     2    月    19    日
                     刑事第十九庭法  官  陳明偉
上正本證明與原本無異
如不服本判決應於送達後10日內向本院提出上訴狀
                                 書記官  強梅芳
中    華    民    國    97    年    2    月    20    日
中華民國刑法第169條（誣告罪）意圖他人受刑事或懲戒處分，
向該管公務員誣告者，處7年以下有期徒刑。
意圖他人受刑事或懲戒處分，而偽造、變造證據，或使用偽造、
變造之證據者，亦同。


司法院資訊處製作；財團法人民間司法改革基金會備份。
